臺灣臺中地方法院民事判決　九十二年度婚字第一七六八號
　　原　　　告　甲○○
　　被　　　告　丙○○
　　訴訟代理人　乙○○
右當事人間請求履行同居事件，本院於民國九十三年四月二十三日言詞辯論終結，判
決如左：
    主      文
被告應與原告同居。
訴訟費用由被告負擔。
    事      實
甲、原告方面：
  一、聲明：如主文所示。
  二、陳述：
  （一）兩造於民國七十七年四月七日結婚，婚後被告於八十六年十二月十八日前往
        大陸地區經商，因其前往大陸前，另犯偽造有價證券、重利等刑事案件，現
        已被法院判處罪刑確定，並通知被告到案執行，惟因被告均未到場，而為執
        行機關通緝中，由於被告現仍在大陸地區，置原告於不顧，拒返臺與原告履
        行同居生活，顯然違背違背同居義務，爰依民法第一千零零一條前段規定請
        求被告應與原告同居。
　（二）原告並無結交異性男子，更無徹夜不歸情事，原告為了工作營生才離家，故
　　　　兩造所生子女委由被告父母照顧，而被告係因遭通緝及在大陸地區有外遇對
　　　　象，始不願回臺。
  三、證據：提出戶籍謄本一件。
乙、被告方面：
  被告未於最後言詞辯論期日到場，據其以前到場所為之聲明、陳述為：
  一、聲明：駁回原告之訴。
  二、陳述：兩造婚後因經商失敗，被告於八十五年轉往大陸地區投資，而原告即留
      　　　在臺灣照顧三名子女，並與被告父母同住於台中市，被告每個月由大陸
      　　　寄生活費用予原告，原告於每年寒、暑亦攜子女至大陸地區渡假，多年
      　　　來相安無事。惟九十二年五月底原告因外出至餐廳工作認識異性男子，
      　　　經常徹夜不歸，於同年六月三日經被告家人發現原告與該名男子約會，
      　　　被告父母遂予以指責，詎原告竟於同年六月五日離家出走，並將戶籍遷
      　　　出，至今去向不明，被告同意原告來大陸同居，如原告不願至大陸，被
      　　　告亦可考慮回臺與家人團聚，履行同居義務。
丙、依職權查閱臺灣高等法院被告全國前案紀錄表、及向內政部警政署入出境管理局
    查詢被告入出境資料，並利用法務部入出境連結作業系統查詢原告告入出境紀錄
    。
    理　　由
一、被告經合法通知，未於最後言詞辯論期日到場，核無民事訴訟法第三百八十六條
    各款所列情形，爰准依原告之聲請，由其一造辯論而為判決。
二、原告主張兩造於七十七年四月七日結婚，及被告於八十六年十二月十八日前往大
    陸地區經商，迄今仍在大陸地區，拒與原告履行同居生活，及被告前往大陸地區
    前，另犯偽造有價證券、重利等刑事案件，已被法院判處罪刑確定，因被告未能
    到場執行，已發佈通緝，爰依民法第一千零零一條前段之規定，求為命被告應與
    原告同居之判決。被告對其於八十六年前往大陸地區投資，迄今仍在大陸地區之
    事實，並不爭執，惟以多年來被告均按月寄生活費用予原告，原告亦於每年寒、
    暑攜子女至大陸地區渡假，只因原告結識異性男子而離家出走，至今行方不明，
    被告同意原告來大陸同居，或回臺與原告履行同居義務等語，資為抗辯。
三、查兩造於七十七年四月七日結婚，婚姻關係現仍存續中，而被告自八十六年十二
    月十八日前往大陸地區經商，迄今仍在大陸地區，及被告前往大陸地區前，另犯
    偽造有價證券、重利等刑事案件，已被法院判處罪刑確定，因被告未接受執行，
    已遭通緝中等事實，業據原告提出戶籍謄本為證，並經被告父親乙○○到庭陳述
    屬實，復有本院依職權查閱臺灣高等法院被告全國前案紀錄表、及臺灣高等法院
    臺中分院八十六年度上訴字第二三二二號判決書各一份在卷可稽，而被告於八十
    六年十二月十八日自臺灣出境後，迄今即未再返臺與原告團聚之事實，復有內政
    部警政署入出境管理局九十三年一月十三日境信冉字第０九三一０四０九三一０
    號函所附被告入出境紀錄資料可憑，原告此部分主張自堪信為真實。
四、按夫妻互負同居之義務，但有不能同居之正當理由者，不在此限，民法第一千零
    一條定有明文。故夫妻互負同居之義務，在婚姻關係存續中，苟非有正當理由，
    即不得由一造拒絕同居，本件被告雖以前揭情詞為由，拒絕與原告共同生活，是
    本件所應審究者，厥為被告是否有不能同居之正當理由？經查：
  （一）民法第一千零二條於八十七年六月十七日公布修正前規定：「妻以夫之住所
        為住所贅夫以妻之住所為住所。但約定夫以妻之住所為住所，或妻以贅夫之
        住所為住所者，從其約定」，是在該條文修正前，夫妻居住所指定屬於夫，
        設夫廢止原住所，而另設定新住所時，則以該新住所為夫之住所，妻須至新
        住所同居，設夫或贅夫之妻拒絕為約定或雙方協議不成時，即須以其一方設
        定之住所為住所，惟夫妻住所之設定與夫妻應履行同居之義務尚有不同，住
        所乃決定各項法律效力之中心地，非民法所定履行同居義務之唯一處所，夫
        妻縱未設定住所，仍應以永久共同生活為目的，而互負履行同居之義務，前
        開修正前之規定未能兼顧他方選擇住所及具體個案之特殊情況，與憲法上平
        等及比例原則尚有未符，八十七年四月十日司法院大法官會議第四五二號解
        釋乃宣示「應自本解釋公布之日起，至遲於屆滿一年時失其效力。」嗣於八
        十七年六月十七日修正公布民法第一千零二條：「夫妻之住所，由雙方共同
        協議之；未為協議或協議不成時，得聲請法院定之。法院為前項裁定前，以
        夫妻共同戶籍地推定為其住所。」是曩昔婚姻存在夫唱婦隨之理念，在法律
        上已然修正，甚且破除之，故婚姻住所之決定，應由夫妻雙方合意決定之，
        非可由夫擅自決定或變更，妻亦無遵從之義務。查兩造結婚後，共同戶籍地
        設於台中市○○區○○路三段四十號，此有原告提出之戶籍謄本在卷可證，
        則於兩造未協議夫妻之住所，自應以該址為兩造之住所，是被告抗辯：原告
        應至大陸與被告履行同居義務云云，顯屬無據。
　（二）又被告雖辯稱：，因原告結識異性男子而離家出走，至今行方不明云云，惟
　　　　為原告所否認，被告復未能舉證以實其說，尚難採信。而夫妻本應以誠摯相
　　　　愛為基礎，相互尊重與諒解，且應互相協力保持其共同生活之圓滿及幸福，
　　　　而婚姻生活幸福圓滿，尤須兩造同居一處為前提，是原告主張被告有同居之
　　　　義務，應可採信，被告抗辯其有拒絕履行同居之正當理由，不足為採。從而
　　　　，原告依民法第一千零零一條前段規定請求被告履行同居之義務，即屬有據
　　　　，應予准許。
五、據上論結，本件原告之訴為有理由，依民事訴訟法第三百八十五條第一項前段、
    第七十八條，判決如主文。
中　　　華　　　民　　　國　　九十三　　年　　　五　　　月　　七　　　　日
                              臺灣臺中地方法院家事法庭
~B法　　　官　楊國精
右為正本係照原本作成。
如對本判決上訴，須於判決送達後二十日內，向本院提出上訴狀，同時表明上訴理由
（須附繕本）。
中　　　華　　　民　　　國　　九十三　　年　　　五　　　月　　七　　　　日
~B法院書記官
